【裁判字號】    97,交上易,384
【裁判日期】    970424
【裁判案由】    業務過失傷害
【裁判全文】
臺灣高等法院臺中分院刑事判決       97年度交上易字第384號
上  訴  人
即  被  告  丙○○
                      號
上列上訴人因業務過失傷害案件，不服臺灣彰化地方法院96年度
交易字第189號中華民國96年12月27日第一審判決（起訴案號：
臺灣彰化地方法院檢察署96年度偵字第3317號），提起上訴，本
院判決如下：
    主  文
上訴駁回。
    犯罪事實
一、丙○○領有普通小型車駕駛執照，借用一銘實業股份有限公
    司（下稱一銘公司）工廠設備，駕駛堆高機從事加工業務，
    屬從事業務之人。其於民國95年12月12日下午4 時50分許，
    駕駛一銘公司所有之堆高機1 輛（重約1.5 公噸），在彰化
    縣福興鄉鎮○村鎮○街12-3號對面，就其前為黃錦昌所屬之
    榮銘工業社加工除鏽完成之貨物，進行裝載於貨車上之業務
    行為之際，本應注意駕駛堆高機進入道路時，應注意讓行進
    中之車輛先行，且依當時情形，天氣晴朗、視距良好、柏油
    路面乾燥、無缺陷、亦無障礙物，又無不能注意之情形，竟
    疏於注意，駕駛前開堆高機由東往西方向駛入上開鎮○街○
    道路路面時，未讓行進中之道路來車先行，使堆高機前方、
    仍在半空中之2 根作業刀伸入道路，形成突發路障，適有乙
    ○○騎乘許郭麗華所有、車號SU5-601 號機車沿彰化縣福興
    鄉鎮○村鎮○街由南往北方向行駛至彰化縣福興鄉鎮○村鎮
    ○街12-3號前，與上開堆高機之左前作業刀產生碰撞，乙○
    ○因而人車倒地，其駕駛之機車前方菜籃凹陷、右側上方擋
    風板掉落，乙○○並因此受有右側股骨轉子間骨折、頭部受
    傷併顏面撕裂傷約1 公分之傷害。旋警方據報趕赴現場處理
    ，經由他人告知係已不在場之丙○○駕駛上開堆高機肇事而
    查獲。
二、案經被害人乙○○訴由彰化縣警察局鹿港分局報請臺灣彰化
    地方法院檢察署檢察官偵查起訴。
    理    由
一、按被告以外之人於審判外之言詞或書面陳述，除法律有規定
    者外，不得作為證據，刑事訴訟法第159條第1項固定有明文
    。惟被告以外之人於審判外之陳述，雖不符第159條之1至第
    159條之4之規定，而經當事人於審判程序同意作為證據，法
    院審酌該言詞陳述或書面陳述作成時之情況，認為適當者，
    亦得為證據；當事人、代理人或辯護人於法院調查證據時，
    知有第159條第1項不得為證據之情形，而未於言詞辯論終結
    前聲明異議者，視為有前項之同意，同法第159條之5定有明
    文。查本案於本院準備程序時，檢察官、被告就本院下列所
    引被告以外之人於審判外之言詞或書面陳述均明示同意作為
    證據，且迄至本院審理調查證據時亦未爭執上開證據之證據
    能力，本院審酌該等言詞陳述或書面陳述作成時之情況，並
    無非法取得等不適當之情形，且經本院於審判期日依法進行
    證據之調查、辯論，被告於訴訟上之程序權，已受保障，依
    刑事訴訟法第159條之5之規定，具有證據能力。
二、訊據被告丙○○固坦承領有普通小型車駕駛執照，於前開時
    間駕駛一銘公司所有之堆高機1輛（重約1.5公噸），在彰化
    縣福興鄉鎮○村鎮○街12-3號前，就其前為黃錦昌所屬之榮
    銘工業社加工除鏽完成之貨物，進行裝載於貨車上完畢之際
    ，因過失致告訴人乙○○沿彰化縣福興鄉鎮○村鎮○街由南
    往北方向行駛至彰化縣福興鄉鎮○村鎮○街12-3號前之車號
    SU5-601號機車，與上開堆高機之左前作業刀產生碰撞，告
    訴人乙○○因而人車倒地，受有身體右側股骨轉子間骨折、
    頭部受傷併顏面撕裂傷約1公分之傷害等事實不諱，惟矢口
    否認有何業務上之過失行為，辯稱：其當時並非一銘公司之
    員工，其借用一銘公司之工廠設備從事加工業務至95年11月
    15日一銘公司停業為止，案發當天因為其並不認識黃錦昌，
    故乃先以電話詢問一銘公司停業前之負責人施春薇後，始義
    務幫忙為黃錦昌處理榮銘工業社之貨物除鏽加工事宜，其義
    務幫忙裝載加工完成之貨物至貨車上，並非屬執行業務行為
    ，又告訴人於案發當時無駕照，亦未戴眼鏡可能會影響視力
    ，告訴人應亦有過失等語。然查：
（一）按刑法上所謂業務，係指個人基於其社會地位繼續反覆所
      執行之事務，包括主要業務及其附隨之準備工作與輔助事
      務在內。此項附隨之事務，並非漫無限制，必須與其主要
      業務有直接、密切之關係者，始可包含在業務概念中，而
      認其屬業務之範圍（最高法院89年臺上字第8075號判例要
      旨參照）；又汽車駕駛人之駕駛工作，乃隨時可致他人身
      體生命於危險之行為，並係具有將該行為繼續，反覆行使
      之地位之人，因此應有經常注意俾免他人於危險之特別注
      意義務，上訴人駕駛上開車輛，供招攬客戶之用，故其駕
      駛該車本屬其社會活動之一，在社會上有其特殊之屬性（
      地位）其本於此項屬性（地位）而駕車，自屬基於社會生
      活上之地位而反覆執行事務，因之在此地位之駕車，不問
      其目的為何，均應認其係業務之範圍（最高法院75年臺上
      字第1685號判例要旨參照）。被告丙○○於原審審理中自
      承自95年5、6月間起，一銘公司停業前之負責人施春薇將
      一銘公司工廠設備（含上開堆高機1部）出借予其，供其
      自行從事加工之業務，其從事加工業務時，會駕駛堆高機
      在工廠內堆貨，且事後其並未告知施春薇，其不再借用一
      銘公司之工廠設備等語（見原審卷第18 9號卷第37頁）；
      核與證人施春薇於原審審理中證稱：被告丙○○係自93年
      間至95年5、6月間受僱於一銘公司，之後一銘公司出借工
      廠設備予被告自行從事加工業務，賺取每月新臺幣（下同
      ）1-2萬元之收入，發生車禍之堆高機亦一併出借給被告
      使用，因為加工業務必須使用堆高機，事後被告並未告知
      施春薇何時不再借用一銘公司之工廠設備，被告都是斷斷
      續續的在工作，當時除了向一銘公司借用工廠設備之加工
      收入外，被告並無其他之工作，且因為一銘公司工廠設備
      所有權屬於施春薇，故被告才打電話詢問施春薇是否同意
      以一銘公司工廠設備替黃錦昌榮銘公司之貨物為加工行為
      等語（見原審卷第36、37頁）相符，堪認被告借用一銘公
      司工廠設備從事加工業務，平日需駕駛堆高機載運貨物，
      且迄本案車禍發生時，被告並未知會施春薇停止借用一銘
      公司工廠設備等節屬實，是被告於本件事故發生期間，確
      有從事與駕駛堆高機有關之業務，揆諸前開說明，其駕駛
      堆高機行為自應負業務上之注意義務，自不因其肇事時之
      駕駛目的而有不同，被告辯稱當日是要義務幫助施春薇或
      黃錦昌等情縱屬實在，核與本件認定業務駕駛之結論不生
      影響。
（二）證人乙○○於原審證稱：其於上開時地，以時速二、三十
      公里之速度，騎乘機車至貨車車尾時，忽然有一輛堆高機
      出來，我就趕快煞車要閃避，但仍無法避免的撞上堆高機
      的操作刀，撞擊的位置是車頭等語；證人黃錦昌於原審證
      稱：我請丙○○駕駛堆高機，幫我搬運五金至小貨車上，
      車禍發生前，被告的堆高機在我車尾後面，以該小貨車而
      言應該不會擋到被告視線，被告駕駛堆高機將貨物堆到我
      車上即小貨車上後，堆高機向後退，我正在操作關後門時
      ，就聽到我的左後方有踫的一聲，我轉頭看，看到被告堆
      高機斜斜的，那二根刀（即操作刀）還在一半空中，沒有
      完全放到地上等語、於偵查中證稱：當時操作時沒有放警
      告標誌等語；證人林永志即處理之員警證稱：告訴人機車
      的菜藍及車頭有受損，而被告操作刀靠近內側有撞到的痕
      跡等語，再依道路交通事故現場圖、道路交通事故調查報
      告表、現場照片10張等所示該處並無設置警告標誌，亦未
      派專人指引。從而可知：被告駕駛堆高機利用道路為工作
      場所，搬運加工除鏽完成之貨物至貨車內，既無設置警告
      標誌，又未派專人指引，完成裝載後，即在道路上橫向駛
      動形成極度之危險，嚴重危害道路行車安全，且榮銘工業
      社所有、黃錦昌停放於道路一側之3.5公噸自用小貨車，
      亦嚴重影響沿彰化縣福興鄉鎮○村鎮○街由南往北方向行
      駛之告訴人乙○○之視線，以致於告訴人看不到堆高機之
      機身，再被告未將堆高機作業刀靠地面，而影響行車安全
      ，而足認被告駕駛堆高機從路外貿然進入道路形成突發障
      礙，且於進入道路時，疏未注意行進中之告訴人騎駛之機
      車，為肇事原因，告訴人乙○○駕駛機車沿道路順向行駛
      ，無肇事因素，本件經送鑑定之結果亦同此認定，此有臺
      灣省彰化縣區車輛行車事故鑑定委員會96年8月3日彰鑑字
      第0965601800號鑑定意見書及臺灣省車輛行車事故覆議鑑
      定委員會96年10月29日府覆議字第0966203438號鑑定意見
      書在卷可稽（見臺灣彰化地方法院檢察署96年度偵字第33
      17號卷第39-41頁，本院96年度交易字第189號卷第16-1頁
      ）。被告駕駛堆高機駛入道路，應為前開注意，且依當時
      路況，並無不能注意之情形，竟疏未注意以致肇事，是以
      被告於本件車禍之發生顯有過失責任無訛。至於被告辯以
      告訴人本身沒有駕駛執照及亦未戴眼鏡可能會影響視力，
      亦與有過失等語。惟查，本件車禍乃因遇被告之貿然進入
      道路屬於突發情況難以防範發生碰撞，而告訴人沿道路順
      向行進，具有優先權，告訴人固無照駕駛有違行政管理之
      規定，然對本件車禍之發生並無任直接之因素，要難有何
      與有過失；又告訴人既依規定駕駛機車於道路上，且未發
      生任何事故，尚難以被告推測之詞，即認告訴人有何視力
      上之問題，是被告辯稱告訴人亦與有過失並不足採。至於
      停放小貨車在現場作業之黃錦昌是否另涉過失，要屬另外
      一回事，附此敘明。
（三）被告於前開時間、地點駕駛一銘公司所有之堆高機1輛，
      因業務上過失致告訴人乙○○騎乘之車號SU5-601號機車
      ，與上開堆高機之左前作業刀產生碰撞，被害人乙○○因
      而人車倒地，受有身體右側股骨轉子間骨折、頭部受傷併
      顏面撕裂傷約1公分之傷害等事實，亦業經證人即告訴人
      乙○○於警詢、本院審理時，證人黃錦昌於警詢、偵訊、
      本院審理時，證人即當天事故現場處理之員警林永志於本
      院審理中證述綦詳（見臺灣彰化地方法院檢察署96年度偵
      字第3317號卷第3-5、46頁，本院96年度交易字第189號卷
      第32-35、37-40頁），此外，復有96年3月15日鹿港分局
      洪堀派出所職務報告1紙、道路交通事故現場圖1紙、道路
      交通事故調查報告表（一）（二）各1紙、照片16 張、財
      團法人彰化基督教醫院診斷書1紙、車號查詢輕型機車車
      籍1紙、榮銘工業社自用小貨車行車執照影本1紙、現場草
      圖2紙、營利事業登記基本資料查詢1紙附卷可佐（見臺灣
      彰化地方法院檢察署96年度偵字第3317號卷第11-16、19
      、20、34、35、49-52、59頁，本院96年度交易字第189號
      卷第46頁）。是被告之上揭過失行為與告訴人乙○○所受
      之傷害間，有相當因果關係，亦堪以認定。綜上所述，被
      告所辯不足採信，本件事證明確，被告犯行堪予認定。
三、核被告丙○○所為，係犯刑法第284 條第2 項前段之業務過
    失傷害罪。按堆高機為非屬汽車範圍必須行駛於道路之動力
    機械，駕駛人行駛於道路時，必須領有小型車以上之駕駛執
    照，但總重量逾3.5公噸之動力機械，其駕駛人應領有大貨
    車以上之駕駛執照，道路交通安全規則第83條第1項、第3項
    訂有明文；而被告於75年2月5日即領有普通小型車之駕駛執
    照，此有被告之普通小型車駕駛執照影本1份在卷可稽（見
    本院96年度交易字第189號卷第47頁）；且前開堆高機之噸
    數為1.5公噸一節，亦經證人施春薇於本院審理時證述明確
    （見本院96年度交易字第189號卷第36頁），是被告並非無
    照駕駛，無庸依道路交通管理處罰條例第86條第1項之規定
    加重其刑，附此敘明。
四、原審認被告罪證明確，適用刑法刑法第284 條第2項前段、
    第41條第1項前段，刑法施行法第1條之1第1項、第2項前段
    規定，並審酌被告之素行、過失程度、告訴人乙○○所受傷
    害，被告肇事後迄未與告訴人達成和解之犯後態度等一切情
    狀，量處被告有期徒刑六月，並諭知易科罰金之折算標準。
    復以中華民國96年罪犯減刑條例已於96年7月16日施行，而
    本件被告犯罪之時間係在96年4月24日以前，且並無中華民
    國96年罪犯減刑條例所定不適用減刑之情形，故應依該條例
    第2條第1項第3款、第7條、第9條之規定，就被告之宣告六
    月有期徒刑諭知減為有期徒刑三月，並諭知易科罰金之折算
    標準。核其認事用法均無不當，量刑亦屬妥適。被告猶上詞
    置辯，自無理由，應予駁回。
五、據上論斷，應依刑事訴訟法第368條，判決如主文。
本案經檢察官甲○○到庭執行職務。
中    華    民    國    97    年    4     月    24    日
            刑事第八庭  審判長法  官  羅  得  村
                              法  官  張  靜  琪
                              法  官  吳  進  發
上列正本證明與原本無異。
不得上訴。
                              書記官  柯  孟  伶
中    華    民    國    97    年    4     月    24    日


司法院資訊處製作；財團法人民間司法改革基金會備份。
